臺灣臺南地方法院民事判決　九十三年度訴字第一○四六號
　　原　　　告　　台南區中小企業銀行股份有限公司明興分公司
　　法定代理人　　丙○○
　　訴訟代理人　　乙○○
　　被　　　告　　甲○○
　　訴訟代理人　　侯清治　律師
　　兼訴訟代理人　丁○○
右當事人間請求撤銷贈與行為等事件，經本院於民國九十三年十二月二十二日言詞辯
論終結，判決如左：
  主      文
被告丁○○與被告甲○○間就坐落台南縣永康市○○段八九三地號土地及其上建物門
牌號碼台南縣永康市○○里○○街三五巷十五弄八之六號二樓，於民國九十二年七月
十七日所為之贈與行為應予撤銷。
被告甲○○應將第一項所示之土地及建物在台南縣永康地政事務所於民國九十二年八
月一日以夫妻贈與為原因所為之所有權移轉登記予以塗銷。
訴訟費用由被告負擔。
    事實及理由
一、本件被告丁○○未於最後言詞辯論期日到場，核無民事訴訟法第三百八十六條所
    列各款情形，應依原告之聲請，就被告丁○○部分由其一造辯論而為判決。
二、原告起訴主張：
（一）緣第三人弘燁建材實業有限公司（下簡稱弘燁公司）邀被告丁○○為連帶保證
      人，於民國九十年十一月二日向原告借款新台幣（下同）二百萬元，借款期間
      自九十年十一月二日起至九十五年十一月二日止，詎弘燁公司自九十二年十月
      二日起未按時繳息，利息只繳至九十二年九月一日，已喪失期限利益，尚欠七
      十三萬四千二百九十一元及自九十三年七月二十六日起至清償日止之利息及違
      約金未清償，而被告丁○○為連帶保證人，自應負連帶清償之責。詎被告丁○
      ○於九十二年七月十七日將其所有坐落台南縣永康市○○段八九三地號土地及
      其上建物門牌號碼台南縣永康市○○里○○街三五巷十五弄八之六號二樓（下
      簡稱系爭房地）無償贈予被告甲○○，並於九十二年八月一日向台南縣永康地
      政事務所完成所有權移轉登記。然原告之債權於九十年十一月二日業已成立，
      而被告二人於九十二年七月十七日將系爭房地以贈與為原因辦理移轉登記之無
      償行為，已害及原告之債權，爰依民法第二百四十四條規定，請求撤銷被告二
      人間前開贈與行為，並塗銷所有權移轉登記。
（二）聲明：求為判決如主文所示。
二、被告辯稱：
　　被告丁○○未於最後言詞辯論期日未到庭，據其以前提出之書狀及到庭所為陳述
    ，並被告甲○○之陳述略以：
（一）被告丁○○對原告之保證債權，最早應係九十二年十月二日主債務人弘燁公司
      未依約繳息喪失期限利益時起始發生，之前對僅為保證人之被告丁○○而言，
      實無債權，而被告丁○○將系爭房地以贈與為原因移轉登記予被告甲○○係在
      九十二年七月十七日，其時被告對原告尚無受詐害之債權存在，原告主張對被
      告有撤銷權於法未合。
（二）本件系爭房地於五、六前買受時，曾向第三人花旗銀行貸款，後由被告甲○○
      出資清償該貸款，並塗銷設定其上之抵押權，為節稅計，始以夫妻贈與為原因
      登記予被告甲○○，二人間有隱藏買賣關係，實非無償取得。況系爭房地上有
      第三人聯強國際股份有限公司設定一百萬元之抵押權，縱經撤銷回復登記，原
      告亦無從就系爭房地取償，其撤銷無實益，應無損害其債權可言。
（三）又被告丁○○雖為連帶保證人，但並非連帶債務人，被告甲○○既非連帶債務
      人亦無連帶保證關係，自無詐害行為可言。
（四）原告僅泛言被告間之無償行為係有害及其債權，卻未舉證以實其說，難謂其請
      求撤銷詐害行為之主張已符民法第二百四十四條之要件。
（五）聲明：請求判決駁回原告之訴。
三、本院的判斷：
（一）按債務人所為之無償行為，有害及債權者，債權人得聲請法院撤銷之，民法第
      二百四十四條第一項定有明文。而債權人依民法第二百四十四條規定，撤銷債
      務人所為之無償行為，祇須具備下列之條件，１．為債務人所為之法律行為２
      ．其法律行為有害於債權人３．其法律行為係以財產權為目的。至於債務人之
      法律行為除有特別規定外，無論為債權行為抑為物權行為，均非所問（最高法
      院四十二年台上字第三二三號判例參照）。又所謂連帶保證，係保證人對於債
      權人約定與主債務人連帶負擔全部債務履行而為之保證，其對於債權人明示與
      主債務人各負全部給付之責任，在債務體態上，亦屬民法第二百七十二條第一
      項所規定之連帶債務（最高法院四十五年台上字第一四二六號判例參照），亦
      即應就給付之全部負履行責任，並以其自己之責任財產為債權之共同擔保，倘
      連帶保證人之處分財產行為有害及債權者，債權人自得行使撤銷權，至於主債
      務人或其他債務人之資力是否足以清償債務，於債權人之行使撤銷權不生影響
      。
（二）原告起訴主張被告丁○○擔任第三人弘燁公司向原告借款之連帶保證人，詎弘
      燁公司自九十二年十月二日起未按時繳息，利息只繳至九十二年九月一日，迄
      今尚欠本金七十三萬四千二百九十一元，及自九十三年七月二十六日起至清償
      日止之利息及違約金未清償，詎被告丁○○於九十二年七月十七日將系爭房地
      無償贈與其妻即被告甲○○，並於九十二年八月一日完成所有權移轉登記，此
      等無償行為業已害及原告之債權，原告並因此向本院聲請假處分，禁止被告甲
      ○○就系爭房地為處分行為之事實，業據提出借據、本院九十二年裁全字第六
      ０七五號裁定、土地及建物登記簿謄本、借保戶會簽查詢單各一份、原告催收
      款項帳卡、分期償還放款帳卡各二份為證，被告丁○○對其擔任第三人弘燁公
      司對原告前開借款之連帶保證人，於九十二年七月十七日將系爭房地贈與被告
      甲○○，並於同年八月一日完成所有權移轉登記之事實亦不爭執，自堪信為真
      實。
（三）雖被告仍以前揭情詞置辯，惟查：
　１．按民法第二百四十四條所定之撤銷權，自債權人知有撤銷原因時起，一年間不
　　　行使而消滅，為同法第二百四十五條所明定。此為除斥期間，法院無待當事人
　　　之主張，得逕依職權適用之。本件雖被告二人贈與行為發生時間為九十二年七
　　　月十七日，並於同年八月一日完成所有權移轉登記，有系爭房地之土地及建物
      登記簿謄本各一份可稽，然本件借款主債務人弘燁公司係至九十二年十月二日
      始未按時繳納本息，亦有原告分期償還放款帳卡可憑，而被告丁○○為連帶保
      證人，於主債務人未逾期清償前，原告尚無向連帶保證人即被告丁○○追償債
      務之必要，原告因此主張係於九十二年十月二十七日申請系爭房地登記簿謄本
      時始發覺前開被告間之贈與行為，係在主債務人弘燁公司逾期清償之後，而未
      於被告丁○○前開贈與行為完成後即時發覺，尚無違常情，而原告於九十三年
      八月五日向本院提起本件撤銷訴訟，尚未逾一年除斥期間，其撤銷權應尚未消
      滅，核先敘明。
　２．而第三人弘燁公司係於九十年十一月二日與原告訂立借款契約，並以被告丁○
      ○為連帶保證人等情，有上開借據可稽，亦為被告所不爭執，而依前述，所謂
      連帶保證，係保證人對於債權人約定與主債務人連帶負擔債務履行而為之保證
      。我民法債編各種之債，雖未就連帶保證設有規定，然連帶保證人既對於債權
      人明示與主債務人各負全部給付之責任，在債務體態上，亦屬民法第二百七十
      二條第一項所規定之連帶債務，故被告丁○○於九十年十一月二日擔任第三人
      弘燁公司借款之連帶保證人時，既與主債務人即第三人弘燁公司對原告之債務
      負全部給付之責，與第三人弘燁公司互為連帶債務人，原告對其即有債權存在
      ，雖第三人弘燁公司嗣於九十二年十月二日起始逾期未繳款，惟此僅原告依消
      費借貸契約約定，得就其借款本金餘額、利息、違約金，一次對主債務人與連
      帶保證人全體同時或先後，為全部或一部之請求而已，非謂債權於是時始存在
      。是被告辯稱被告丁○○非連帶債務人，其於九十二年七月十七日將系爭房地
      以贈與為原因移轉登記予被告甲○○時，被告對原告尚無受詐害之債權存在云
      云，自有誤會，尚不足採。
　３．又被告辯稱渠等間雖係以贈與為原因辦理所有權移轉登記，然事實上係因被告
      甲○○償還對花旗銀行之貸款，而塗銷系爭房地之抵押權登記，為節稅計，始
      辦理贈與，實質上係有償行為等情，雖提出花旗銀行貸款帳戶交易概要單、永
      康地政務所網路申領異動概要各一份為證，然依前開花旗銀行貸款帳戶交易概
      要所載貸款償還之時間係九十一年九月十八日，與本件以贈與為原因之移轉登
      記行為，時隔近一年，則前開清償行為，是否即為本件所有權移轉登記行為之
      對價，尚有疑問，且由上開交易概要單之記載，亦無法證明該筆款項是由被告
      甲○○出資代為清償，況系爭房地於九十二年三月二十四日另為第三人聯強國
      際股份有限公司辦理債權額一百萬元之抵押權設定，義務人與債務人均即為被
      告丁○○，若被告甲○○前開代為清償花旗銀行貸款之款項即為系爭房地移轉
      之對價，何以於其時未辦理移轉登記，仍任由被告丁○○於九十二年三月二十
      四日為第三人聯強國際股份有限公司辦理一百萬元之抵押權設定？顯不合理，
      故被告辯稱二人間之贈與，其實隱藏有買賣之有償行為等語，亦不足採。
　４．至本件原告係以被告丁○○為其債務人，而因被告丁○○將系爭房地贈與被告
      甲○○之無償行為，有害及其債權而提起本件撤銷訴訟，並非主張被告甲○○
      亦有詐害行為，其辯稱被告甲○○既非連帶債務人亦無連帶保證關係，自無詐
      害行為可言，尚屬無稽。另只要債務人所為之無償行為，有害及債權者，債權
      人即可訴請撤銷，不以債務人主觀上有詐害意思為必要，換言之，債務人及受
      益人即被告二人是否認識前開贈與之無償行為是否害及原告之債權，本院無庸
      審酌，故被告辯稱其主觀上無詐害意思，亦不影響原告撤銷權之成立。
　５．另被告丁○○除系爭房地外，九十二年間僅有零星財產交易、獎金與營利所得
      ，一部汽車與在松樹科技股份有限公司之投資，並無其他不動產可供清償原告
      之債權等情，有本院依職權調取之被告丁○○財產歸戶資料在卷可憑，而其將
      系爭房地無償贈與被告甲○○，積極減少其財產，致原告無法就該系爭房地取
      償，其所為自有害及原告之債權。雖系爭房地上有第三人聯強國際股份有限公
      司設定一百萬元抵押權之擔保，原告能否就系爭房地獲得清償尚屬未知，然被
      告既有積極減少其財產之行為，其所為即足以損害原告之債權，縱原告於處分
      系爭房地並優先清償抵押債權人之債權後，無從自此獲得任何清償，亦是嗣後
      行使債權之結果，況結果是否如此尚未可知，自不影響原告於被告無償而有害
      及債權時，其撤銷權之取得，故被告抗辯原告縱使撤銷贈與並回復所有權移轉
      登記，亦無從就其中取償，撤銷無實益，而無損害其債權等語，實不足採。
四、綜上所述，被告丁○○於九十年十一月二日擔任第三人弘燁公司對原告借款之連
    帶保證人後，竟於九十二年七月十七日將系爭房地無償贈與被告甲○○，並於同
    年八月一日完成所有權移轉登記，迨第三人弘燁公司於九十二年十月二日逾期未
    清償本息，迄今尚有七十三萬四千二百九十一元之本金債務未清償，使原告無法
    對系爭房地求償，被告丁○○前開贈與之無償行為，積極減少其財產，足以害及
    原告債權，揆之前揭說明，原告自得訴請撤銷被告二人間贈與之債權行為，及移
    轉所有權登記之物權行為。從而，原告依民法第二百四十四條第一項之規定，請
    求撤銷被告二人間就系爭房地於九十二年七月十七日所為之贈與行為，及塗銷同
    年八月一日於台南縣永康地政事務所以夫妻贈與為原因之所有權移轉登記，為有
    理由，應予准許。
五、據上論結：原告之訴為有理由，依民事訴訟法第三百八十五條第一項前段、第七
    十八條、第八十五條第一項前段，判決如主文。
中　　　華　　　民　　　國　　九十四　　年　　　一　　　月　　　五　　　日
                                臺灣臺南地方法院民事第二庭
~B法　　　官　高榮宏
右為正本係照原本作成。
如對本判決上訴，須於判決送達後廿日內向本院提出上訴狀。
中　　　華　　　民　　　國　　九十四　　年　　 一　　 月　　　　五　　　日
~B法院書記官　李培聞
